【裁判字號】    98,訴,770
【裁判日期】    980423
【裁判案由】    偽造有價證券等
【裁判全文】
臺灣臺中地方法院刑事判決               98年度訴字第770號
公  訴  人  臺灣臺中地方法院檢察署檢察官
被      告  乙○○
指定辯護人  本院公設辯護人  丙○○
上列被告因偽造有價證券等案件，經檢察官提起公訴（97年度偵
字第23617號）及移送併辦（97年度偵字第16605號），本院判決
如下：
    主    文
乙○○意圖供行使之用，而偽造有價證券，處有期徒刑壹年柒月
；扣案如附表一所示之本票壹紙沒收。又行使偽造私文書，足以
生損害於他人，處有期徒刑肆月；扣案如附表二編號１（背書人
欄）所示之偽造署押沒收。又行使偽造私文書，足以生損害於他
人，處有期徒刑伍月；扣案如附表二編號２（背書人欄）所示之
偽造署押沒收。又行使偽造私文書，足以生損害於他人，處有期
徒刑參月；扣案如附表二編號３（背書人欄）所示之偽造署押沒
收。應執行有期徒刑貳年。緩刑伍年，並應於民國九十八年四月
二十五日支付甲○○新臺幣伍拾玖萬肆仟元之財產上之損害賠償
。扣案如附表一所示之本票壹紙，及扣案如附表二編號１、２、
３（背書人欄）所示之偽造署押，均沒收。
    犯罪事實
一、乙○○因需資金應急欲向甲○○借款，惟甲○○表明需提供
    本票另以具資力之人作為借款之擔保，始願借款。乙○○竟
    意圖為自己不法之所有及供行使之用，並基於偽造有價證券
    、偽造私文書進而持之以行使及詐欺取財之犯意，分別為下
    列犯行：
  (一)乙○○於民國九十六年十二月二十日某時，在甲○○位於臺
    中縣大里市○○路一二八巷十一號之住處外，未經其友人張
    銀培、其姊夫蘇先鋒及其姊姊蘇張秀英之同意，偽簽發票人
    為「張銀倍」（起訴書誤載為張銀培）之簽名一枚及按捺指
    印三枚【即附表一（發票人欄）所示】而偽造完成面額為新
    臺幣（下同）九萬四千元之附表一所示之本票一紙，同時並
    在前開本票背面偽簽背書人為蘇先鋒、蘇張秀英之簽名各一
    枚【即如附表一（背書人欄）所示】後，旋即於同日某時，
    在甲○○之上址住處，提出前開本票交予甲○○供擔保而行
    使之，致甲○○陷於錯誤，誤信前開本票係張銀倍所簽發及
    蘇先鋒、蘇張秀英為前開本票之背書人而均願就前開本票所
    載金額負擔保之責，當場將現金九萬四千元借予乙○○，足
    以生損害於張銀倍、蘇先鋒、蘇張秀英。
  (二)乙○○於九十七年一月七日某時，在甲○○之上址住處外，
    未經張銀倍、蘇先鋒、蘇張秀英及其姪子蘇連保之同意，在
    以其自己名義簽發面額為十二萬元即附表二編號１所示之本
    票背面，偽簽背書人為張銀倍、蘇先鋒、蘇張秀英、蘇連保
    之簽名各一枚【即如附表二編號１（背書人欄）所示】後，
    旋即於同日某時，在甲○○之上址住處，提出前開本票交予
    甲○○供擔保而行使之，致甲○○陷於錯誤，誤信張銀倍、
    蘇先鋒、蘇張秀英、蘇連保為前開本票之背書人而均願就前
    開本票所載金額負擔保之責，當場將現金十二萬元借予乙○
    ○，足以生損害於張銀倍、蘇先鋒、蘇張秀英、蘇連保。
  (三)乙○○於九十七年一月二十四日某時，在甲○○之上址住處
    外，未經蘇先鋒、蘇張秀英、蘇連保之同意，在以其自己名
    義簽發面額為三十五萬元即附表二編號２所示之本票背面，
    偽簽背書人為蘇先鋒、蘇張秀英、蘇連保之簽名各一枚【即
    如附表二編號２（背書人欄）所示】後，旋即於同日某時，
    在甲○○之上址住處，提出前開本票交予甲○○供擔保而行
    使之，致甲○○陷於錯誤，誤信蘇先鋒、蘇張秀英、蘇連保
    為前開本票之背書人而均願就前開本票所載金額負擔保之責
    ，當場將現金三十五萬元借予乙○○，足以生損害於蘇先鋒
    、蘇張秀英、蘇連保。
  (四)乙○○於九十七年三月十四日某時，在甲○○之上址住處外
    ，未經張銀倍、蘇連保之同意，在以其自己名義簽發面額為
    三萬元即附表二編號３所示之本票背面，偽簽背書人為張銀
    倍、蘇連保之簽名各一枚【即如附表二編號１（背書人欄）
    所示】後，旋即於同日某時，在甲○○之上址住處，提出前
    開本票交予甲○○供擔保而行使之，致甲○○陷於錯誤，誤
    信張銀倍、蘇連保為前開本票之背書人而均願就前開本票所
    載金額負擔保之責，當場將現金三萬元借予乙○○，足以生
    損害於張銀倍、蘇連保。
  (五)嗣乙○○於前開四筆借款清償期屆至後未依約還款，甲○○
    向張銀倍查證後，進而查悉上情。
二、案經甲○○訴由臺中地方法院檢察署檢察官偵查起訴。
    理    由
一、證據能力之說明：查檢察官、被告乙○○及其辯護人對於本
    判決所引用之下列各項證據方法之證據能力，於本院準備程
    序時均表示無意見，且於法院調查證據時，知有刑事訴訟法
    第一百五十九條第一項不得為證據之情形，亦未於言詞辯論
    終結前聲明異議，茲審酌該等言詞陳述及書面作成時之情況
    ，並無不宜作為證據之情事，依刑事訴訟法第一百五十九條
    之五之規定，自得作為證據，合先敘明。
二、前揭犯罪事實，業據被告於本院審理時坦白承認，亦據蘇連
    保於檢察官訊問時陳明在卷，且經與告訴人即證人甲○○於
    警詢、檢察官訊問時結證及本院審理時結證綦詳，互核情節
    相符，並有如附表一、二所示之本票四紙扣案可證，足認被
    告自白確與事實相符。是本案事證明確，被告前開犯行均堪
    認定，應依法論科。
三、論罪科刑：
  (一)按有價證券係以實行券面所表彰之權利時，必須占有該券為
    特質。本票上權利之移轉及行使，與其占有本票有不可分離
    之關係，一旦喪失占有，非依法定程序，不得享有本票上之
    權利，是本票自屬有價證券之一種。次按在票據法上規定之
    票據背面簽署，以為背書，係表示對該票據負擔保付款責任
    之意思，為法律規定之文書，倘有偽造該署押（背書）情事
    ，即構成刑法上偽造私文書之罪。是核被告所為，就前揭犯
    罪事實欄一之(一)犯行，係犯刑法第二百零一條第一項之偽造
    有價證券罪、第二百十六條、第二百十條之行使偽造私文書
    罪、第三百三十九條第一項詐欺取財罪；就前揭犯罪事實欄
    一之(二)、(三)、(四)犯行，均係犯刑法第二百十六條、第二百十
    條之行使偽造私文書罪、第三百三十九條第一項詐欺取財罪
    。又移送併辦（臺灣臺中地方法院檢察署九十七年度偵字第
    一六六○五號）部分，與本案起訴部分為同一事實關係，本
    院自得併予審理，附此敘明。
  (二)被告就前揭犯罪事實欄一之(一)犯行，其偽造「張銀倍」署押
    之行為，為偽造有價證券之部分行為，其偽造有價證券後復
    持以行使，行使之低度行為應為偽造之高度行為所吸收；又
    被告就前揭犯罪事實欄一之(一)至(四)之各次偽造如附表一、二
    （背書人欄）所示署押之行為，均各係偽造私文書之部分行
    為，其偽造私文書後復持以行使，偽造之低度行為均為行使
    之高度行為所吸收，均不另論罪。
  (三)按行為人同時同地以一行為冒簽數人之署押於票據背面為背
    書者，因其侵害數人之個人法益，自應依刑法第五十五條所
    定一行為觸犯數罪名之想像競合犯，從一重處斷法則論科（
    最高法院八十一年度臺上字第五○六八號判決意旨參照）。
    又行使偽造有價證券以詐取財物或不法利益，其詐取財物或
    不法利益之行為，原已包含於該行使偽造有價證券行為之內
    ，並不另成立詐欺罪名。惟若以偽造之有價證券供作擔保或
    作為新債清償而借款，則其借款行為，為行使有價證券以外
    之另一行為，其間有方法結果關係，且係以偽造之有價證券
    供作擔保或作為新債清償，而有再借款之行為，固應論以詐
    欺罪之牽連犯（最高法院八十九年臺上字第二八○號判決意
    旨參照）。且參以九十五年七月一日刑法第五十五條後段有
    關「犯一罪而其方法或結果之行為犯他罪名」之牽連犯規定
    修正刪除後，現已無牽連犯得論以裁判上一罪之情形，然參
    照該修正條文之立法理由謂「至牽連犯廢除後，對於目前實
    務上以牽連犯予以處理之案例，在適用上，則得視其具體情
    形，分別論以想像競合犯或數罪併罰」等語，可知修法前原
    本符合牽連犯之數行為，於修法後概念上亦可能以目的性解
    釋為一行為。則被告就前揭犯罪事實欄一之(一)至(四)之四次犯
    行，其前開偽造有價證券、偽造私文書均係欲假借如附表一
    （發票人欄、背書人欄）所示之人名義及附表二（背書人欄
    ）所示之人名義之背書供擔保資以向告訴人甲○○借得款項
    ，於概念上應以包括之一行為予以評價。從而，被告偽造有
    價證券、偽造私文書後持以交付告訴人而行使，致使告訴人
    因而陷於錯誤同意將前開四筆款項借予被告，則被告就前揭
    犯罪事實欄一之(一)犯行部分，其中就行使偽造私文書之行為
    ，係同時侵害蘇先鋒、蘇張秀英【即附表一（背書人欄）所
    示】二人之同種法益，為屬想像競合犯，且其同時觸犯之偽
    造有價證券罪、行使偽造私文書罪及詐欺取財罪三者間，亦
    屬想像競合犯，依刑法第五十五條前段規定，應從一重依偽
    造有價證券罪處斷；又被告就前揭犯罪事實欄一之(二)、(三)、
    (四)之三次犯行部分，其中就行使偽造私文書之行為，係分別
    同時侵害張銀倍、蘇先鋒蘇張秀英、蘇連保等四人；蘇先鋒
    、蘇張秀英、蘇連保等三人；張銀倍、蘇連保等二人之同種
    法益，為屬想像競合犯關係，且其各同時觸犯之行使偽造私
    文書罪及詐欺取財罪二者間，亦為屬想像競合犯，依刑法第
    五十五條前段規定，應各從一重均依行使偽造私文書罪處斷
    。公訴意旨認為前揭犯罪事實欄一之(二)、(三)、(四)之三次犯行
    ，行使偽造私文書罪及詐欺取財罪二者間，應予分論併罰，
    尚有未洽。又公訴意旨雖漏未論及被告所為前揭犯罪事實欄
    一之(一)中之詐欺取財犯行，然此部分與偽造有價證券罪、行
    使偽造私文書罪間，有想像競合犯之裁判上一罪之關係，本
    院自得併予審理，附此敘明。
  (四)另衡諸被告因一時需錢應急，未詳加思慮而冒用其友人名義
    偽造本票而為前揭犯罪事實欄一之(一)之犯行，致罹重典，其
    偽造之本票僅一張，且其票款總額亦非甚鉅，此與一般擾亂
    金融秩序之經濟犯罪者迥異，就偽造本票之票款言，尚未因
    而造成其友人張銀倍之現實損害，堪認就被告之前揭犯罪事
    實欄一之(一)偽造有價證券犯行部分，其犯罪情狀堪予憫恕，
    倘處以法定本刑之最低刑度有期徒刑三年，猶嫌過重，顯有
    可憫恕之處，此部分爰依刑法第五十九條規定減輕其刑。
  (五)爰審酌被告迄無經法院判處罪刑之刑事犯罪紀錄，有臺灣高
    等法院被告前案紀錄表附卷可稽，素行尚佳，其為一時需錢
    應急圖得借款利益，未徵得其友人及親人之同意、授權，擅
    以其等名義偽造本票及背書於本票背面，持向他人借款，除
    侵害被偽造人之權益、影響票據流通之正確性外，且致告訴
    人甲○○遭詐騙貸與其金錢而受有財產上損害，再兼衡酌被
    告犯後尚知醒悟、坦承犯行，且已與告訴人甲○○達成和解
    ，並取得告訴人甲○○及被害人張銀倍、張秀英、蘇連保之
    諒解，業據告訴人甲○○於本院審理時陳明在卷，並有張銀
    倍、張秀英、蘇連保書立之書面各一紙附卷可按，堪認其犯
    後已具悔意、犯罪後態度尚佳，暨被告之犯罪動機、手段、
    告訴人各次遭詐騙金額之多寡等一切情狀，分別量處如主文
    所示之刑，並定其應執行刑，以示懲儆。末查，被告未曾因
    故意犯罪受有期徒刑以上刑之宣告，有臺灣高等法院被告前
    案紀錄表在卷足憑，茲念被告需款應急而一時失慮，致罹刑
    章，且被告犯後坦承犯行並取得告訴人甲○○及被害人張銀
    倍、蘇張秀英、蘇連保等人之諒解等情，亦如前述，足認被
    告經此偵審教訓及刑之宣告，當知所警惕，信無再犯之虞，
    本院認所宣告之刑以暫不執行為適當，併予宣告緩刑五年，
    並審酌被告、告訴人甲○○於本院審理時所陳就和解內容履
    行之意見，併依刑法第七十四條第二項第三款規定，命被告
    向告訴人甲○○支付相當數額之損害賠償而應於九十八年四
    月二十五日給付告訴人甲○○五十九萬四千元，以啟自新。
  (六)沒收之諭知：
  1.扣案如附表一所示之本票一紙，係偽造之有價證券，爰依刑
    法第二百零五條規定宣告沒收。至於被告偽造如附表一（發
    票人欄、背書人欄）所示之署押，因前開本票業經本院諭知
    沒收而包括在內，自不予重覆宣告沒收，附此敘明。
  2.扣案如附表二編號１、２、３所示（背書人欄）所示之偽造
    署押，不問屬於被告與否，各應依刑法第二百十九條之規定
    宣告沒收。
據上論斷，應依刑事訴訟法第二百九十九條第一項前段，刑法第
二百零一條第一項、第二百十六條、第二百十條、第三百三十九
條第一項、第五十五條前段、第五十九條、第五十一條第五款、
第七十四條第一項第一款、第二項第三款、第二百零五條、第二
百十九條，刑法施行法第一條之一第一項、第二項前段，判決如
主文。
中    華    民    國    98    年    4     月    23    日
                  刑事第十三庭  審判長法  官  陳得利
                                      法  官  黃裕仁
                                      法  官  何世全
附表一：
┌───┬────┬────┬──────┬─────┬───────┬────────┐
│ 編號 │ 發票日 │ 到期日 │ 票      號 │ 票面金額 │   發票人     │    背書人      │
│      │        │        │            │（新臺幣）│（偽造之署押及│（偽造之署押及其│
│      │        │        │            │          │  其數量）    │  數量）        │
├───┼────┼────┼──────┼─────┼───────┼────────┤
│      │九十六年│九十七年│ＣＨ五九六三│九萬四千元│本票發票人欄偽│本票背面偽造背書│
│      │十二月二│一月二十│五五號      │          │造發票人「張銀│人「蘇張秀英」、│
│      │十日    │五日    │            │          │倍」之簽名一枚│「蘇先鋒」之簽名│
│  １  │        │        │            │          │、指印三枚。  │各一枚。        │
└───┴────┴────┴──────┴─────┴───────┴────────┘
附表二：
┌───┬────┬────┬──────┬─────┬────────┐
│ 編號 │ 發票日 │ 到期日 │ 票      號 │票面金額  │    背書人      │
│      │        │        │            │（新臺幣）│（偽造之署押及其│
│      │        │        │            │          │  數量）        │
├───┼────┼────┼──────┼─────┼────────┤
│  １  │九十七年│九十七年│ＣＨ五九六三│十二萬元  │本票背面偽造背書│
│      │一月七日│一月十一│五六號      │          │人「張銀倍」、「│
│      │        │日      │            │          │蘇張秀英」、「蘇│
│      │        │        │            │          │先鋒」、「蘇連保│
│      │        │        │            │          │」之簽名各壹枚。│
├───┼────┼────┼──────┼─────┼────────┤
│  ２  │九十七年│九十七年│ＣＨ五九六三│三十五萬元│本票背面偽造背書│
│      │一月二十│二月二十│六一號      │          │人「蘇張秀英」、│
│      │四日    │一日    │            │          │「蘇先鋒」、「蘇│
│      │        │        │            │          │連保」之簽名各壹│
│      │        │        │            │          │枚。            │
├───┼────┼────┼──────┼─────┼────────┤
│  ３  │九十七年│九十七年│ＣＨ五九六三│三萬元    │本票背面偽造背書│
│      │三月十四│四月十四│五九號      │          │人「蘇連保」、「│
│      │日      │日      │            │          │張銀倍」之簽名各│
│      │        │        │            │          │壹枚。          │
└───┴────┴────┴──────┴─────┴────────┘
以上正本證明與原本無異。
如不服本判決，應於收受送達後10日內向本院提出上訴書狀，並
應敘述具體理由；其未敘述上訴理由者，應於上訴期間屆滿後20
日內向本院補提理由書（均須按他造當事人之人數附繕本）「切
勿逕送上級法院」。
                                     書記官  陳建分
中    華    民    國    98    年    4     月    23    日
附錄論罪科刑法條：
刑法第二百零一條第一項
意圖供行使之用，而偽造、變造公債票、公司股票或其他有價證
券者，處三年以上十年以下有期徒刑，得併科三千元以下罰金。
刑法第二百十六條
行使第二百十條至第二百十五條之文書者，依偽造、變造文書或
登載不實事項或使登載不實事項之規定處斷。
刑法第二百十條
偽造、變造私文書，足以生損害於公眾或他人者，處五年以下有
期徒刑。
刑法第三百三十九條第一項
意圖為自己或第三人不法之所有，以詐術使人將本人或第三人之
物交付者，處五年以下有期徒刑、拘役或科或併科一千元以下罰
金。


司法院資訊處製作；財團法人民間司法改革基金會備份。
